臺灣桃園地方法院民事判決　　　　　　　98年度訴字第1268號
原　　　告　林道涵
訴訟代理人　范志誠律師
被　　　告　張文龍
　　　　　　張菊梅
上　1　人
訴訟代理人　范揚貴
被　　　告　廖寶玉
上列當事人間請求分割共有物事件，本院於民國99年12月30日言
詞辯論終結，判決如下：
    主  文
原告之訴駁回。
訴訟費用由原告負擔。
    事實及理由
壹、程序方面：
    本件被告張文龍、廖寶玉經合法通知，未於最後言詞辯論期
    日到場，核無民事訴訟法第386 條各款所列情形，爰依原告
    聲請，由其一造辯論而為判決。
貳、實體方面：
一、原告主張：
  (一)張文龍因積欠原告本票債務，經原告向臺灣板橋地方法院聲
    請強制執行獲准，取得執行名義，並向本院聲請以97年度執
    字第58838 號給付票款事件實施強制執行，查封張文龍對訴
    外人即其被繼承人張鴻雁所遺桃園縣八德市○○段1640建號
    房屋（門牌號碼為桃園縣八德市○○街20號3 樓），及該房
    屋所坐落之桃園縣八德市○○段420 地號土地（下稱系爭房
    地）應有部分100,000分之53之應繼分。
  (二)張鴻雁係於民國96年6月2日過世，其遺產由其配偶廖寶玉及
    其子女張文龍、張菊梅共同繼承，應繼分各為3 分之1 。惟
    系爭房地因被告怠於辦理遺產分割登記，仍為被告公同共有
    ，致原告無法就張文龍所繼承之應繼分進行拍賣取償。
  (三)依民法第242 條、第823 條第1 項、第824 條第2 項、第83
    0 條第2 項、第1151條及第1164條之規定，求為判決並聲明
    ：被告應將其公同共有之系爭房地，依被告之應繼分，分割
    為被告應有部分各3 分之1 。
二、被告張文龍經合法通知，未於言詞辯論期日到場，亦未提出
    準備書狀作何聲明或陳述。
三、被告張菊梅則抗辯：
  (一)張文龍不應參與遺產分配，因渠從未照顧過張鴻雁。遺產應
    由伊分得最多，因張鴻雁之喪葬費及宴客費皆由伊支出，分
    別為新臺幣（下同）200,000 元及約30,000至40,000元。
  (二)聲明：原告之訴駁回。
四、被告廖寶玉雖未於最後言詞辯論期日到場，惟據其之前所提
    出之書狀及陳述略以：
  (一)張鴻雁過世所遺留之遺產，包括價值分別為504,400元、706
    ,851 元之系爭房地、合作金庫壢新分公司之存款5,813元及
    臺銀存款2,242,012元，總計3,459,076元。
  (二)張文龍於87年間購買門牌號碼為桃園縣中壢市○○路358 號
    11樓之房屋，總價4,200,000元，除由張鴻雁支出自備款1,2
    60,000元外，其他支出水電管線費、代書費、印花稅、抵押
    權設定費用、房屋貸款及其利息，總計1,830,000 元，為張
    鴻雁因張文龍分居所為之贈與。又張文龍於88年6 月17日結
    婚，經張鴻雁贈與1,200,000 元。張鴻雁另購買價值650,00
    0 元之汽車供張文龍作為計程車營業使用，及給與張文龍25
    0,000 元作為營業賠償之用，故因張文龍營業共贈與900,00
    0 元。上述共計3,930,000 元（1,830,000+1,200,000+900,
    000=3,930,000） ，應依民法第1173條規定歸扣。
  (三)從而，張鴻雁所遺留之應繼財產，共計為7,389,067 元（3,
    459,076+3,930,000=7,389,076 ），依民法第1144條第1 款
    規定，被告之應繼分各為3 分之1 ，每人應得繼承2,463,02
    2 元。惟張文龍已因分居、結婚及營業，受有張鴻雁贈與3,
    930,000 元，並取走存款5,813 元及2,242,012 元，共計6,
    177,825 元，是張文龍應返還2,463,022 元予張菊梅，並返
    還1,251,781 元予伊，系爭房地變更登記為伊所有，或將其
    變價拍賣，並將所得價金全部分配予伊。
  (四)聲明：原告之訴駁回。
五、本院之判斷：
  (一)原告主張張文龍因積欠原告本票債務，經原告向臺灣板橋地
    方法院聲請強制執行獲准，取得執行名義，並向本院聲請以
    97年度執字第58838 號給付票款事件實施強制執行，查封張
    文龍繼承張鴻雁所遺系爭房地之應繼分，張鴻雁係於96 年6
    月2 日過世，其遺產由其配偶廖寶玉及其子女張文龍、張菊
    梅共同繼承，應繼分各為3 分之1 等語，業據其提出臺灣板
    橋地方法院97年度票字第5062號裁定暨確定證明書、系爭房
    地之建物及土地登記第2 類謄本、遺產稅申報書、繼承系統
    表、財政部臺灣省北區國稅局遺產稅免稅證明書影本各1 份
    為證（參見本院卷第6 至15頁），為張菊梅及廖寶玉所不爭
    執，張文龍則已於相當時期受合法之通知，於言辯論期日不
    到場，亦未提出準備書狀爭執，是原告主張之前揭事實，自
    堪信為真實。
  (二)原告復主張被告怠於辦理遺產分割登記，系爭房地仍為被告
    所公同共有，致原告無法就張文龍所繼承之應繼分進行拍賣
    取償，依民法第242 條、第823 條第1 項、第824 條第2 項
    、第830 條第2 項、第1151條及第1164條之規定，代位張文
    龍向其餘被告訴請裁判分割系爭房地等語，惟張菊梅及廖寶
    玉執前詞置辯。茲本件所應審究者為1.原告是否得代位張文
    龍提起本件訴訟？2.原告是否得代位張文龍，依民法第1164
    條規定，請求終止被告間就系爭房地之公同共有關係，並分
    割為分別共有？分述如下：
  1.原告得代位張文龍提起本件訴訟：
  (1)按債務人怠於行使其權利時，債權人因保全債權，得以自己
    之名義，行使其權利。但專屬於債務人本身者，不在此限，
    民法第242 條定有明文。次按債權人得予代位債務人行使之
    權利，並非僅以請求權為限，凡非專屬於債務人本身之權利
    ，均得為之（最高法院43年台上字第243 號判例及70年度台
    上字第2447號判決意旨參照）。經查，繼承人請求法院裁判
    分割遺產，性質上並非專屬於繼承人之權利，故繼承人有怠
    於行使該權利時，該繼承人之債權人非不得代位行使之。
  (2)經查，系爭房地為張鴻雁之遺產，並由張文龍、張菊梅、廖
    寶玉繼承及登記為公同共有，又原告前因張文龍積欠其本票
    債務，向臺灣板橋地方法院聲請強制執行獲准，取得執行名
    義，並向本院聲請以97年度執字第58838 號給付票款事件實
    施強制執行，查封張文龍繼承張鴻雁所遺系爭房地之應繼分
    ，張鴻雁於96年6 月2 日過世後，張文龍從未向張鴻雁之其
    他繼承人廖寶玉及張菊梅請求分割系爭房地或剩餘遺產，足
    認張文龍係為使原告對伊之債權無法獲得清償，而怠於請求
    分割上述財產，揆諸上開規定及說明，原告為保全其對張文
    龍之債權能獲得清償，自有代位行使張文龍前揭權利之必要
    ，是原告代位張文龍提起本件訴訟，於法有據。
  2.原告不得代位張文龍，依民法第1164條之規定請求終止被告
    間就系爭房地之公同共有關係，並分割為分別共有：
  (1)按公同關係存續中，各公同共有人，不得請求分割其公同共
    有物；公同共有物之處分及其他之權利行使，除法律另有規
    定外，應得公同共有人全體之同意；繼承人有數人時，在分
    割遺產前，各繼承人對於遺產全部為公同共有；繼承人得隨
    時請求分割遺產。但法律另有規定或契約另有訂定者，不在
    此限，民法第829 條、第828 條第3 項、第1151條及第1164
    條分別定有明文。次按「遺產分割既以消滅遺產公同共有關
    係為目的，故除被繼承人以遺囑禁止繼承人分割之遺產，及
    共同繼承人以契約約定禁止分割之遺產外，應以全部遺產整
    體為分割，不能以遺產中之個個財產為分割之對象」；「欲
    將遺產之公同共有關係變更（即分割）為分別共有關係，如
    得公同共有人全體之同意，即可就遺產之全部或一部為分割
    ，此與裁判分割應以遺產為一體為分割，而非以遺產中個個
    財產之分割為對象者，尚屬有間」（最高法院84年台上字第
    2410號及98年台上字第79號判決意旨參照）。準此，遺產為
    全體繼承人公同共有，於公同共有關係存續中，不得請求分
    割共有物，然繼承人得依民法第1164條規定，起訴請求分割
    遺產，並應以全部遺產為分割對象，不得僅針對個別之遺產
    進行分割。若繼承人欲就公同共有之遺產之一部終止公同關
    係或進行分割，則應以全體公同共有人之同意為之，而非依
    民法第1164條規定訴請分割遺產。
  (2)經查，張鴻雁之遺產除系爭房地外，尚有存款5,813 元及2,
    242,012 元，有財政部臺灣省北區國稅局遺產稅免稅證明書
    影本1 份在卷可稽（參見本院卷第15頁），足認系爭房地僅
    為被告所繼承張鴻雁遺產之一部，揆諸前開說明，只能以全
    體公同共有人之同意始得變更為分別共有，不能依民法第11
    64條規定請求分割，是原告代位張文龍請求依民法第1164條
    規定，將系爭房地分割為分別共有，即屬無據。
六、從而，原告依民法第242 條、第823 條第1 項、第824 條第
    2 項、第83 0條第2 項、第1151條及第1164條之規定，請求
    被告應將其公同共有之系爭房地，依被告之應繼分，分割為
    被告應有部分各3 分之1 ，為無理由，應予駁回。
七、本件事證已臻明確，兩造其餘攻擊防禦方法及所為舉證，經
    本院斟酌後，認核於判決結果無影響，爰不逐一論述，附此
    敘明。
八、訴訟費用負擔之依據：民事訴訟法第78條。
中    華    民    國    100    年    1    月    21    日
                  民事第一庭    法  官  林哲賢
以上正本證明與原本無異
如對本判決上訴，須於判決送達後 20 日內向本院提出上訴狀。
如委任律師提起上訴者，應一併繳納上訴審裁判費。
中    華    民    國   100    年    1     月    21    日
                                書記官  陳佳彬